ACORDAO-COMPLETO-2435256

ACÓRDÃO 2395/2021 ATA 5/2021 - PRIMEIRA CÂMARA

VISTOS, relatados e discutidos estes autos de Tomada de Contas Especial instaurada pela Secretaria Especial da Cultura, em desfavor de Flávia Helena Portela de Carvalho e da Prefeitura dos Condomínios do Setor de Diversões Sul em razão de não comprovação da aplicação integral dos recursos repassados pela União, ao abrigo do Convênio 00184/2009, registro Siafi 704354, firmado entre o Ministério da Cultura (extinto) e a pessoa jurídica retro indicada, que teve por objeto a realização de "exposição cultural itinerante que contemplará alguns dos principais centros culturais do Distrito Federal, levando a todas elas a cultura afro-brasileira, por meio de 100 visitas guiadas para turmas de 50 alunos cada, no período de agosto a novembro de 2009", durante a qual serão desenvolvidos "18 temas (...) em aproximadamente 200 painéis ilustrativos que apresentarão desde a História do continente africano, dos seus 53 países, até os dias atuais",
ACORDAM os Ministros do Tribunal de Contas da União, reunidos em sessão da 1ª Câmara, ante as razões expostas pelo Relator, em:
9.1. julgar irregulares, nos termos dos arts. 1º, inciso I, 16, inciso III, alíneas "b" e "c", e §2º, da Lei 8.443/1992, c/c os arts. 19 e 23, inciso III, da mesma Lei; e com arts. 1º, inciso I, 209, incisos II e III, 210 e 214, inciso III, do Regimento Interno, as contas dos responsáveis Flávia Helena Portela de Carvalho e Prefeitura dos Condomínios do Setor de Diversões Sul, condenando-os solidariamente ao pagamento da importância a seguir especificada, com a fixação do prazo de quinze dias, a contar da notificação, para que comprove, perante o Tribunal, o recolhimento da dívida aos cofres do Tesouro Nacional, atualizada monetariamente e acrescida dos juros de mora, calculados a partir da data discriminada, até a data do recolhimento, o recolhimento da referida quantia aos cofres do Tesouro Nacional, nos termos do art. 23, inciso III, alínea "a", da citada Lei, c/c o art. 214, inciso III, alínea "a", do Regimento Interno do TCU, na forma prevista na legislação em vigor:	
	
	Data de ocorrência
	Valor histórico (R$) 

	30/1/2010
	63.800,00

9.2. autorizar, desde logo, a cobrança judicial da dívida, caso não atendidas as notificações, na forma do disposto no art. 28, inciso II, da Lei 8.443/1992; e
9.3. enviar cópia deste Acórdão à Secretaria Especial de Cultura do Ministério do Turismo, aos responsáveis, para ciência; e à Procuradoria da República no Distrito Federal, nos termos do § 3º do art. 16 da Lei 8.443/1992, c/c o § 7º do art. 209 do Regimento Interno do TCU, para conhecimento e adoção das medidas que entender cabíveis.

Tomada de Contas Especial instaurada pela Secretaria Especial da Cultura,  em razão de não comprovação da aplicação integral dos recursos repassados pela União, ao abrigo do Convênio 00184/2009, registro Siafi 704354,  que teve por objeto a realização de exposição cultural itinerante em aproximadamente 200 painéis ilustrativos que apresentarão desde a História do continente africano, dos seus 53 países, até os dias atuais".

Primeira Câmara

Secretaria Especial de Cultura.

3. Responsáveis: Flávia Helena Portela de Carvalho (CPF: XXX.585.071-XX) e Prefeitura dos Condomínios do Setor de Diversões Sul (CNPJ: 00.487.651/0001-58).

13.1. Ministros presentes: Walton Alencar Rodrigues (Presidente), Benjamin Zymler, Vital do Rêgo e Jorge Oliveira.
13.2. Ministros-Substitutos presentes: Augusto Sherman Cavalcanti (Relator) e Weder de Oliveira.

ACORDAO-COMPLETO-2531380

Acórdão de Relação 2368/2022 - Primeira Câmara

Acórdão de Relação

AUGUSTO SHERMAN

Adoto como relatório a instrução lançada aos autos pela Secex-TCE (peça 83) :
	"INTRODUÇÃO
Cuidam os autos de tomada de contas especial instaurada pela Secretaria Especial da Cultura, em desfavor de Flávia Helena Portela de Carvalho (CPF: XXX.585.071-XX) e Prefeitura dos Condomínios do Setor de Diversões Sul (CNPJ: 00.487.651/0001-58) , em razão de não comprovação da regular aplicação dos recursos repassados pela União realizadas por meio do Convênio 00184/2009, registro Siafi 704354 (peça 9) , firmado entre o Ministério da Cultura e Prefeitura dos Condomínios do Setor de Diversões Sul, e que tinha por objeto o instrumento descrito como 'Trata-se de uma exposição cultural itinerante que contemplará alguns dos principais centros culturais do Distrito Federal, levando a todas elas a cultura afro-brasileira, por meio de 100 visitas guiadas para turmas de 50 alunos cada, no período de agosto a novembro de 2009. Ao todo serão 18 temas desenvolvidos em aproximadamente 200 painéis ilustrativos que apresentarão desde a História do continente africano, dos seus 53 países, até os dias atuais.'.
HISTÓRICO
Em 22/8/2016, com fundamento na IN/TCU 71/2012, alterada pela IN/TCU 76/2016 e DN/TCU 155/2016, o dirigente da instituição Secretaria Especial da Cultura autorizou a instauração da tomada de contas especial (peça 54) . O processo foi registrado no sistema e-TCE com o número 467/2018.
O Convênio 00184/2009, registro Siafi 704354, foi firmado no valor de R$ 250.000,00, sendo R$ 250.000,00 à conta do concedente e R$ 0,00 referentes à contrapartida do convenente. Teve vigência de 24/8/2009 a 30/11/2009, com prazo para apresentação da prestação de contas em 30/1/2010. Os repasses efetivos da União totalizaram R$ 250.000,00 (peças 11, 12 e 31) .
A prestação de contas e complementações enviadas foram analisadas por meio do documento constante na peça 48.
	O fundamento para a instauração da Tomada de Contas Especial, conforme consignado na matriz de responsabilização elaborada pelo tomador de contas, foi a constatação da seguinte irregularidade: 
- A convenente contratou a empresa Griô Produções Culturais - ME Ltda, por meio da Nota Fiscal nº 0026, no valor de R$ 32.000,00 (doc. nº 27) , para execução de aluguel de ônibus, porém a referida empresa  tem como atividade principal ' Atividades de Produção cinematográfica de vídeos e de programas de televisão', o serviço contratado não corresponde com as atividades econômicas da empresa. - A convenente contratou a empresa Kleber Moraes - ME, por meio da Nota Fiscal nº 0126, no valor de R$ 20.000,00 (doc. nº 25) , para execução de 'serviço de segurança desarmada', porém a referida empresa  tem como atividade principal 'Produção Musical', o serviço contratado não corresponde com as atividades econômicas da empresa. - A convenente contratou a empresa Saunders & Alecrim Ltda  - ME, por meio da Nota Fiscal nº 0002 (doc. nº 16) , para execução de 'serviço de Relatório final de objetivos alcançados/Marketing -  no valor de R$ 8.000,00', Serviço de Postagem de 1000' - no valor R$ 1.800,00, 'Serviço de Panfletagem', porém a referida empresa  tem como atividade principal 'Produção Musical', as referidos serviços  não corresponde com as atividades econômicas da empresa (conforme parecer Financeiro nº 064/2016 - doc. nº 54) .
Os responsáveis arrolados na fase interna foram devidamente comunicados e, diante da ausência de justificativas suficientes para elidir a irregularidade e da não devolução dos recursos, instaurou-se a tomada de contas especial.
	No relatório (peça 63) , o tomador de contas concluiu que o prejuízo importaria no valor original de R$ 63.800,00, imputando-se a responsabilidade à Prefeitura dos Condomínios do Setor de Diversões Sul e Flávia Helena Portela de Carvalho, Prefeita da Prefeitura dos Condomínios do Setor de diversões sul, no período de 1/5/2007 a 30/4/2011, na condição de dirigente. 
	Em 3/10/2019, a Controladoria-Geral da União emitiu o relatório de auditoria (peça 64) , em concordância com o relatório do tomador de contas. O certificado de auditoria e o parecer do dirigente do órgão de controle interno concluíram pela irregularidade das presentes contas (peças 65 e 66) .
	Em 23/10/2019, o ministro responsável pela área atestou haver tomado conhecimento das conclusões contidas no relatório e certificado de auditoria, bem como do parecer conclusivo do dirigente do órgão de controle interno, manifestando-se pela irregularidade das contas, e determinou o encaminhamento do processo ao Tribunal de Contas da União (peça 67) .
Na instrução inicial (peça 70) , analisando-se os documentos nos autos, concluiu-se pela necessidade de realização de citação para a seguinte irregularidade: 
Irregularidade 1: i) a convenente realizou pagamento à empresa Griô Produções Culturais - ME Ltda., por meio da Nota Fiscal 26, no valor de R$ 32.000,00 (peça 27) , para execução de aluguel de ônibus, porém a referida empresa tem como atividade principal 'Atividades de Produção cinematográfica de vídeos e de programas de televisão', não correspondendo o serviço contratado às atividades econômicas da empresa; ii) a convenente realizou pagamento à empresa Kleber Moraes - ME, por meio da Nota Fiscal 126, no valor de R$ 20.000,00 (peça 25) , para execução de serviço de segurança desarmada', mas a referida empresa tem como atividade principal 'Produção Musical', não correspondendo o serviço contratado às atividades econômicas da empresa; iii) a convenente realizou pagamento à empresa Saunders & Alecrim Ltda  - ME, por meio da Nota Fiscal 2 (peça 16) , para execução de Serviço de Relatório final de objetivos alcançados/Marketing, no valor de R$ 8.000,00, Serviço de Postagem de 1000 convites, no valor R$ 1.800,00 e Serviço de Panfletagem, no valor de R$ 2.000,00, contudo a empresa tem como atividade principal 'Produção Musical', não correspondendo os referidos serviços às atividades econômicas da empresa.
	Evidências da irregularidade: documentos técnicos presentes nas peças 3, 9, 11, 12, 14, 15, 16, 17, 19, 21, 24, 25, 26, 27, 28, 31, 34, 35, 39, 40, 46 e 54.
	Normas infringidas: Acórdão 1331/2008-TCU-Plenário, 1.720/2010-TCU-2ª Câmara e 301/2005-TCU-Plenário.
	Débito relacionado aos responsáveis Flávia Helena Portela de Carvalho (CPF: XXX.585.071-XX) e município dos Condominios do Setor de Diversoes Sul (CNPJ: 00.487.651/0001-58) :
	Data de ocorrência
	Valor histórico (R$) 

	30/1/2010
	63.800,00

		Cofre credor: Fundo Nacional de Cultura.
		Responsável: Flávia Helena Portela de Carvalho (CPF: XXX.585.071-XX) .
Conduta: i) realizar pagamento à empresa Griô Produções Culturais - ME Ltda., por meio da Nota Fiscal 26, no valor de R$ 32.000,00 (peça 27) , para execução de aluguel de ônibus, porém a referida empresa tem como atividade principal 'Atividades de Produção cinematográfica de vídeos e de programas de televisão', não correspondendo o serviço contratado às atividades econômicas da empresa; ii) realizar pagamento à empresa Kleber Moraes - ME, por meio da Nota Fiscal 126, no valor de R$ 20.000,00 (peça 25) , para execução de serviço de segurança desarmada', mas a referida empresa  tem como atividade principal 'Produção Musical', não correspondendo o serviço contratado às atividades econômicas da empresa; iii) realizar pagamento à empresa Saunders & Alecrim Ltda  - ME, por meio da Nota Fiscal 2 (peça 16) , para execução de Serviço de Relatório final de objetivos alcançados/Marketing (R$ 8.000,00) , Serviço de Postagem de 1000 convites (R$ 1.800,00) e Serviço de Panfletagem (R$ 2.000,00) .
Nexo de causalidade: a realização de pagamento a empresas por serviços que não correspondem à atividade econômica cadastrada na Receita Federal resultou em dano ao erário pelo valor de R$ 63.800,00.
Culpabilidade: não há excludentes de ilicitude, de culpabilidade e de punibilidade; é razoável supor que a responsável tinha consciência da ilicitude de sua conduta; era exigível conduta diversa da praticada, qual seja, realizar pagamento a empresas por serviços que correspondessem à atividade econômica cadastrada na Receita Federal. 
		Responsável: Município dos Condomínios do Setor de Diversões Sul (CNPJ: 00.487.651/0001-58) .
Conduta: i) realizar pagamento à empresa Griô Produções Culturais - ME Ltda., por meio da Nota Fiscal 26, no valor de R$ 32.000,00 (peça 27) , para execução de aluguel de ônibus, porém a referida empresa tem como atividade principal 'Atividades de Produção cinematográfica de vídeos e de programas de televisão', não correspondendo o serviço contratado às atividades econômicas da empresa; ii) realizar pagamento à empresa Kleber Moraes - ME, por meio da Nota Fiscal 126, no valor de R$ 20.000,00 (peça 25) , para execução de serviço de segurança desarmada', mas a referida empresa  tem como atividade principal 'Produção Musical', não correspondendo o serviço contratado às atividades econômicas da empresa; iii) realizar pagamento à empresa Saunders & Alecrim Ltda  - ME, por meio da Nota Fiscal 2 (peça 16) , para execução de Serviço de Relatório final de objetivos alcançados/Marketing (R$ 8.000,00) , Serviço de Postagem de 1000 convites (R$ 1.800,00) e Serviço de Panfletagem (R$ 2.000,00) .
Nexo de causalidade: a realização de pagamento a empresas por serviços que não correspondem à atividade econômica cadastrada na Receita Federal resultou em dano ao erário pelo valor de R$ 63.800,00.
Culpabilidade: não há excludentes de ilicitude, de culpabilidade e de punibilidade; é razoável supor que a responsável tinha consciência da ilicitude de sua conduta; era exigível conduta diversa da praticada, qual seja, realizar pagamento a empresas por serviços que correspondessem à atividade econômica cadastrada na Receita Federal. 
Encaminhamento: citação.
Em cumprimento ao pronunciamento da unidade (peça 72) , foi efetuada citação dos responsáveis, nos moldes adiante:
 Flávia Helena Portela de Carvalho - promovida a citação da responsável, conforme delineado adiante:
	Comunicação: Ofício 3672/2020 - Seproc (peça 78) 
Data da Expedição: 25/2/2020
Data da Ciência: 2/3/2020 (peça 81) 
Nome Recebedor: Josimar F. Morais.
Observação: Ofício enviado para o endereço do responsável, conforme pesquisa na base de dados no sistema da Receita Federal, custodiada pelo TCU (peça 75) .
Fim do prazo para a defesa: 17/3/2020
	
 Prefeitura dos Condomínios do Setor de Diversões Sul - promovida a citação do responsável, conforme delineado adiante:
	Comunicação: Ofício 3668/2020 - Seproc (peça 76) 
Data da Expedição: 25/2/2020
Data da Ciência: 2/3/2020 (peça 80) 
Nome Recebedor: Josimar F. Morais.
Observação: Ofício enviado para o endereço do responsável, conforme pesquisa na base de dados no sistema da Receita Federal, custodiada pelo TCU (peça 73) .
Fim do prazo para a defesa: 17/3/2020
	
	Comunicação: Ofício 3670/2020 - Seproc (peça 77) 
Data da Expedição: 25/2/2020
Data da Ciência: 2/3/2020 (peça 79) 
Nome Recebedor: Josimar F. Morais.
Observação: Ofício enviado para o endereço do responsável, conforme pesquisa na base de dados nos sistemas corporativos do TCU, custodiada pelo TCU (peça 74) .
Fim do prazo para a defesa: 17/3/2020
	
Conforme Despacho de Conclusão das Comunicações Processuais (peça 82) , as providências inerentes às comunicações processuais foram concluídas. 
Transcorrido o prazo regimental, os responsáveis Flávia Helena Portela de Carvalho e Prefeitura dos Condomínios do Setor de Diversões Sul permaneceram silentes, devendo ser considerados reveis, nos termos do art. 12, § 3º, da Lei 8.443/1992.
ANÁLISE DOS PRESSUPOSTOS DE PROCEDIBILIDADE DA IN/TCU 71/2012
Avaliação de Viabilidade do Exercício do Contraditório e Ampla Defesa
	Verifica-se que houve o transcurso de mais de dez anos desde o fato gerador relativo ao débito imputado à Prefeitura dos Condomínios do Setor de Diversões Sul, haja vista que a responsável não foi notificada na fase interna da TCE (art. 6º, inciso II, c/c art. 19 da IN/TCU 71/2012) e a irregularidade data de 30/1/2010.
Contudo, pode-se considerar, no presente caso, que há comprovação de que o decurso de prazo não prejudicou a defesa da pessoa jurídica, haja vista que no edital (peça 56) aparece a Prefeitura dos Condomínios do Setor de Diversões Sul como proponente, embora não como responsável. Além do mais, a referida prefeitura já foi condenada em vários outros processos, sendo que em um deles (TC Processo 006.696/2017-1) houve fraude, havendo notificação de sua representante legal (Flávia Helena Portela de Carvalho) . Naquele processo, a prefeitura compareceu aos autos (peça 19 do TC Processo 006.696/2017-1) .
Não houve o transcurso de mais de dez anos desde o fato gerador relativo ao débito imputado a Sra. Flávia Helena Portela de Carvalho sem que tenha havido a notificação da responsável pela autoridade administrativa federal competente (art. 6º, inciso II, c/c art. 19 da IN/TCU 71/2012, modificada pela IN/TCU 76/2016) , uma vez que foi notificada por meio de edital em 13 de junho de 2017 (peça 56) .
Valor de Constituição da TCE 	
	Verifica-se, ainda, que o valor atualizado do débito apurado (sem juros) em 1/1/2017 é de R$ 100.995,40, portanto superior ao limite mínimo de R$ 100.000,00, na forma estabelecida conforme os arts. 6º, inciso I, e 19 da IN/TCU 71/2012, modificada pela IN/TCU 76/2016. 
OUTROS PROCESSOS/DÉBITOS NOS SISTEMAS DO TCU COM OS MESMOS RESPONSÁVEIS
	Informa-se que foi encontrado processo no Tribunal com os mesmos responsáveis:
	Responsável
	Processos

	Flávia Helena Portela de Carvalho
	Processo 006.696/2017-1 [TCE, aberto, 'Convênio 700173/2008 - Fundação Cultural Palmares X Prefeitura dos Condomínios do Setor de Diversões Sul']
Processo 022.969/2015-2 [TCE, aberto, 'TOMADA DE CONTAS ESPECIAL INSTARAUDA PELA SECRETARIA DE POLITICAS DE PROMOÇÃO DA IGUALDADE RACIAL - SEPPIR/PR EM RAZÃO DA IMPUGNAÇÃO TOTAL DA PRESTAÇÃO DE CONTAS DOS RECURSOS REPASSADOS PELA UNIÃO À PREFEITURA DOS CONDOMÍNIOS DO SETOR DE DIVERSÕES SUL - CONIC PARA EXECUÇÃO DO CONVÊNIO Nº 700261/2008, QUE TEVE POR FINALIDADE O APOIO FINANCEIRO AO PROJETO 'CARA E CULTURA NEGRA'. ']
Processo 011.959/2015-0 [TCE, aberto, 'Convênio 158/2007- MinC x Prefeitura dos Condomínios do Setor de Diversão Sul - Projeto Cara e Cultura Nega - Festival']
Processo 025.450/2020-4 [CBEX, encerrado, 'Cobrança Executiva de débito originária do (s) AC (s) AC-145-2/2020-PL , referente ao TC Processo 006.696/2017-1']
Processo 040.513/2019-0 [CBEX, encerrado, 'Cobrança Executiva de débito originária do (s) AC (s) AC-3904-20/2019-2C , referente ao TC Processo 011.959/2015-0']
Processo 025.451/2020-0 [CBEX, encerrado, 'Cobrança Executiva de multa originária do (s) AC (s) AC-145-2/2020-PL , referente ao TC Processo 006.696/2017-1']
Processo 040.512/2019-3 [CBEX, encerrado, 'Cobrança Executiva de multa originária do (s) AC (s) AC-3904-20/2019-2C , referente ao TC Processo 011.959/2015-0']
Processo 019.402/2017-1 [CBEX, encerrado, 'Cobrança Executiva de multa originária do (s) AC (s) AC-962-14/2019-PL , referente ao TC Processo 022.969/2015-2']
Processo 019.401/2017-5 [CBEX, encerrado, 'Cobrança Executiva de débito originária do (s) Acórdão 3060/2016-TCU-PlenárioL , referente ao TC Processo 022.969/2015-2']
Processo 004.882/2015-6 [MON, encerrado, 'MONITORAMENTO DO Acórdão 3402/2013-TCU-Plenário, INSERIDO NOS AUTOS DO TC-Processo 015.192/2011-3']

	Prefeitura dos Condomínios do Setor de Diversões Sul
	Processo 006.696/2017-1 [TCE, aberto, 'Convênio 700173/2008 - Fundação Cultural Palmares X Prefeitura dos Condomínios do Setor de Diversões Sul']
Processo 011.959/2015-0 [TCE, aberto, 'Convênio 158/2007- MinC x Prefeitura dos Condomínios do Setor de Diversão Sul - Projeto Cara e Cultura Nega - Festival']
Processo 022.969/2015-2 [TCE, aberto, 'TOMADA DE CONTAS ESPECIAL INSTARAUDA PELA SECRETARIA DE POLITICAS DE PROMOÇÃO DA IGUALDADE RACIAL - SEPPIR/PR EM RAZÃO DA IMPUGNAÇÃO TOTAL DA PRESTAÇÃO DE CONTAS DOS RECURSOS REPASSADOS PELA UNIÃO À PREFEITURA DOS CONDOMÍNIOS DO SETOR DE DIVERSÕES SUL - CONIC PARA EXECUÇÃO DO CONVÊNIO Nº 700261/2008, QUE TEVE POR FINALIDADE O APOIO FINANCEIRO AO PROJETO 'CARA E CULTURA NEGRA'. ']
Processo 025.450/2020-4 [CBEX, encerrado, 'Cobrança Executiva de débito originária do (s) AC (s) AC-145-2/2020-PL , referente ao TC Processo 006.696/2017-1']
Processo 040.504/2019-0 [CBEX, encerrado, 'Cobrança Executiva de multa originária do (s) AC (s) AC-3904-20/2019-2C , referente ao TC Processo 011.959/2015-0']
Processo 025.453/2020-3 [CBEX, encerrado, 'Cobrança Executiva de multa originária do (s) AC (s) AC-145-2/2020-PL , referente ao TC Processo 006.696/2017-1']
Processo 040.513/2019-0 [CBEX, encerrado, 'Cobrança Executiva de débito originária do (s) AC (s) AC-3904-20/2019-2C , referente ao TC Processo 011.959/2015-0']
Processo 019.403/2017-8 [CBEX, encerrado, 'Cobrança Executiva de multa originária do (s) AC (s) AC-962-14/2019-PL , referente ao TC Processo 022.969/2015-2']
Processo 019.401/2017-5 [CBEX, encerrado, 'Cobrança Executiva de débito originária do (s) Acórdão 3060/2016-TCU-PlenárioL , referente ao TC Processo 022.969/2015-2']

	A tomada de contas especial está, assim, devidamente constituída e em condição de ser instruída.
EXAME TÉCNICO
Da validade das notificações:
	Preliminarmente, cumpre tecer breves considerações sobre a forma como são realizadas as comunicações processuais no TCU. A esse respeito, destacam-se o art. 179, do Regimento Interno do TCU (Resolução 155, de 4/12/2002) e o art. 4º, inciso III, § 1º, da Resolução TCU 170, de 30 de junho de 2004, in verbis:
Art. 179. A citação, a audiência ou a notificação, bem como a comunicação de diligência, farse-ão:
I - mediante ciência da parte, efetivada por servidor designado, por meio eletrônico, fac-símile, telegrama ou qualquer outra forma, desde que fique confirmada inequivocamente a entrega da comunicação ao destinatário;
II - mediante carta registrada, com aviso de recebimento que comprove a entrega no endereço do destinatário;
III - por edital publicado no Diário Oficial da União, quando o seu destinatário não for localizado
 (...) 
Art. 3º As comunicações serão dirigidas ao responsável, ou ao interessado, ou ao dirigente de órgão ou entidade, ou ao representante legal ou ao procurador constituído nos autos, com poderes expressos no mandato para esse fim, por meio de:
I - correio eletrônico, fac-símile ou telegrama;
II - servidor designado;
III - carta registrada, com aviso de recebimento;
IV - edital publicado no Diário Oficial da União, quando o seu destinatário não for localizado, nas hipóteses em que seja necessário o exercício de defesa.
Art. 4º. Consideram-se entregues as comunicações:
I - efetivadas conforme disposto nos incisos I e II do artigo anterior, mediante confirmação da ciência do destinatário;
II - realizadas na forma prevista no inciso III do artigo anterior, com o retorno do aviso de recebimento, entregue comprovadamente no endereço do destinatário;
III - na data de publicação do edital no Diário Oficial da União, quando realizadas na forma prevista no inciso IV do artigo anterior.
§ 1º O endereço do destinatário deverá ser previamente confirmado mediante consulta aos sistemas disponíveis ao Tribunal ou a outros meios de informação, a qual deverá ser juntada ao respectivo processo.
 (...) 
	Bem se vê, portanto, que a validade da citação via postal não depende de que o aviso de recebimento seja assinado pelo próprio destinatário da comunicação, o que dispensa, no caso em tela, a entrega do AR em 'mãos próprias'. A exigência da norma é no sentido de o Tribunal verificar se a correspondência foi entregue no endereço correto, residindo aqui a necessidade de certeza inequívoca. 
	Não é outra a orientação da jurisprudência do TCU, conforme se verifica dos julgados a seguir transcritos:
São válidas as comunicações processuais entregues, mediante carta registrada, no endereço correto do responsável, não havendo necessidade de que o recebimento seja feito por ele próprio (Acórdão 3648/2013-TCU-Segunda Câmara, Relator Min. José Jorge) ;
É prescindível a entrega pessoal das comunicações pelo TCU, razão pela qual não há necessidade de que o aviso de recebimento seja assinado pelo próprio destinatário. Entregandose a correspondência no endereço correto do destinatário, presume-se o recebimento da citação. (Acórdão 1019/2008-TCU-Plenário, Relator Min. Benjamin Zymler) ;
As comunicações do TCU, inclusive as citações, deverão ser realizadas mediante Aviso de Recebimento - AR, via Empresa Brasileira de Correios e Telégrafos, bastando para sua validade que se demonstre que a correspondência foi entregue no endereço correto. (Acórdão 1526/2007-TCU-Plenário, Relator Min. Aroldo Cedraz) .
A validade do critério de comunicação processual do TCU foi referendada pelo Supremo Tribunal Federal, nos termos do julgamento do MS-AgR 25.816/DF, por meio do qual se afirmou a desnecessidade da ciência pessoal do interessado, entendendo-se suficiente a comprovação da entrega do 'AR' no endereço do destinatário:
Ementa: agravo regimental. Mandado de segurança. Desnecessidade de intimação pessoal das decisões do tribunal de contas da união. art. 179 do regimento interno do TCU. Intimação do ato impugnado por carta registrada, iniciado o prazo do art. 18 da lei nº 1.533/51 da data constante do aviso de recebimento. Decadência reconhecida. Agravo improvido.
O envio de carta registrada com aviso de recebimento está expressamente enumerado entre os meios de comunicação de que dispõe o Tribunal de Contas da União para proceder às suas intimações.
O inciso II do art. 179 do Regimento Interno do TCU é claro ao exigir apenas a comprovação da entrega no endereço do destinatário, bastando o aviso de recebimento simples. 
Da revelia dos responsáveis Flávia Helena Portela de Carvalho e Prefeitura dos Condomínios do Setor de Diversões Sul
No caso vertente, as citações dos responsáveis se deram em endereços provenientes da base de CPFs da Receita Federal (peças 73 e 75) , em sistema custodiado pelo TCU. A entrega dos ofícios citatórios nesses endereços ficou comprovada (peças 80 e 81) . Portanto, as citações foram válidas.
Nos processos do TCU, a revelia não leva à presunção de que seriam verdadeiras todas as imputações levantadas contra os responsáveis, diferentemente do que ocorre no processo civil, em que a revelia do réu opera a presunção da verdade dos fatos narrados pelo autor (Acórdão 1009/2018-TCU-Plenário, Relator Min. Bruno Dantas; 2369/2013 - TCU - Plenário, Relator Min. Benjamin Zymler e 2449/2013 - TCU - Plenário, Relator Min. Benjamin Zymler) . Dessa forma, a avaliação da responsabilidade do agente não pode prescindir da prova existente no processo ou para ele carreada. 
Ao não apresentarem suas defesas, os responsáveis deixaram de produzir prova da regular aplicação dos recursos sob suas responsabilidades, em afronta às normas que impõem aos gestores públicos a obrigação legal de, sempre que demandados pelos órgãos de controle, apresentar os documentos que demonstrem a correta utilização das verbas públicas, a exemplo do contido no art. 93 do Decreto-Lei 200/1967: 'Quem quer que utilize dinheiros públicos terá de justificar seu bom e regular emprego na conformidade das leis, regulamentos e normas emanadas das autoridades administrativas competentes.' 
Mesmo as alegações de defesa não sendo apresentadas, considerando o princípio da verdade real que rege esta Corte, procurou-se buscar, em manifestações dos responsáveis na fase interna desta Tomada de Contas Especial, se havia algum argumento que pudesse ser aproveitado a favor deles. 
	No entanto, os responsáveis não se manifestaram na fase interna, não havendo, assim, nenhum argumento que possa vir a ser analisado e posteriormente servir para afastar as irregularidades apontadas.
Em se tratando de processo em que as partes interessadas não se manifestaram acerca das irregularidades imputadas, não há elementos para que se possa efetivamente aferir e reconhecer a ocorrência de boa-fé na conduta dos responsáveis, podendo este Tribunal, desde logo, proferir o julgamento de mérito pela irregularidade das contas, conforme os termos dos §§ 2º e 6º do art. 202 do Regimento Interno do TCU. (Acórdão 2064/2011-TCU-Primeira Câmara (relator Min. Ubiratan Aguiar) , 6.182/2011-TCU-1ª Câmara (relator Min. Weber de Oliveira) , 4.072/2010-TCU-1ª Câmara (Relator Min. Valmir Campelo) , 1.189/2009-TCU-1ª Câmara (Relator Min. Marcos Bemquerer) , 731/2008-TCU-Plenário (Relator Min. Aroldo Cedraz) .
Dessa forma, os responsáveis Flávia Helena Portela de Carvalho e Prefeitura dos Condomínios do Setor de Diversões Sul devem ser considerados revéis, nos termos do art. 12, § 3º, da Lei 8.443/1992, devendo as contas serem julgadas irregulares, condenando-os solidariamente ao débito apurado.
Prescrição da Pretensão Punitiva
	Vale ressaltar que a pretensão punitiva do TCU, conforme Acórdão 1441/2016-TCU-Plenário, Relator Min. Benjamin Zymler, que uniformizou a jurisprudência acerca dessa questão, subordina-se ao prazo geral de prescrição indicado no art. 205 do Código Civil, que é de dez anos, contado da data de ocorrência da irregularidade sancionada, nos termos do art. 189 do Código Civil, sendo este prazo interrompido pelo ato que ordenar a citação, a audiência ou a oitiva dos responsáveis.
No caso em exame, ocorreu a prescrição, uma vez que a irregularidade sancionada ocorreu em 30/1/2010, e os atos de ordenação de citação ocorreram em 7/2/2020 (peça 72) .
CONCLUSÃO
	Em face da análise promovida na seção 'Exame Técnico', verifica-se que os responsáveis Flávia Helena Portela de Carvalho e Prefeitura dos Condomínios do Setor de Diversões Sul não lograram comprovar a boa e regular aplicação dos recursos. Instados a se manifestarem, optaram pelo silêncio, configurando a revelia, nos termos do § 3º, do art. 12, da Lei 8.443/1992. Ademais, inexistem nos autos elementos que demonstrem a boa-fé dos responsáveis ou a ocorrência de outras excludentes de culpabilidade.
Vale ressaltar que a jurisprudência pacífica nesta Corte é no sentido da imprescritibilidade das ações de ressarcimento ao erário (Súmula TCU 282) . Dessa forma, identificado dano ao erário, devese instaurar e julgar o processo de tomada de contas especial para responsabilizar seus agentes causadores, respeitando o direito ao contraditório e à ampla defesa, independentemente de quando ocorreram os atos impugnados.
Verifica-se também que houve a prescrição da pretensão punitiva, conforme análise já realizada.
	Tendo em vista que não constam dos autos elementos que permitam reconhecer a boa-fé dos responsáveis, sugere-se que as suas contas sejam julgadas irregulares, nos termos do art. 202, § 6º, do Regimento Interno do TCU, com a imputação do débito atualizado monetariamente e acrescido de juros de mora, nos termos do art. 202, § 1º do Regimento Interno do TCU, descontado o valor eventualmente recolhido.
Por fim, como não houve elementos que pudessem modificar o entendimento acerca das irregularidades em apuração, mantém-se a matriz de responsabilização presente na peça 69.
PROPOSTA DE ENCAMINHAMENTO
Diante do exposto, submetemos os autos à consideração superior, propondo ao Tribunal:
considerar revéis os responsáveis Flávia Helena Portela de Carvalho (CPF: XXX.585.071-XX) e Prefeitura dos Condomínios do Setor de Diversões Sul (CNPJ: 00.487.651/0001-58) , para todos os efeitos, dando-se prosseguimento ao processo, com fulcro no art. 12, § 3º, da Lei 8.443/1992; 
julgar irregulares, nos termos dos arts. 1º, inciso I, 16, inciso III, alíneas b e c, da Lei 8.443/1992, c/c os arts. 19 e 23, inciso III, da mesma Lei, as contas dos responsáveis Flávia Helena Portela de Carvalho (CPF: XXX.585.071-XX) e Prefeitura dos Condomínios do Setor de Diversões Sul (CNPJ: 00.487.651/0001-58) , condenando-os solidariamente ao pagamento da importância a seguir especificada, atualizada monetariamente e acrescida dos juros de mora, calculada a partir da data discriminada até a data da efetiva quitação do débito, fixando-lhes o prazo de quinze dias, para que comprovem, perante o Tribunal, o recolhimento da referida quantia aos cofres do Tesouro Nacional, nos termos do art. 23, inciso III, alínea 'a', da citada lei, c/c o art. 214, inciso III, alínea 'a', do Regimento Interno do TCU.  
	Quantificação do débito
	Data de ocorrência
	Valor histórico (R$) 

	30/1/2010
	63.800,00

	Valor atualizado do débito (com juros) em 25/9/2020: R$ 147.792,37.
autorizar, desde logo, a cobrança judicial das dívidas, caso não atendidas as notificações, na forma do disposto no art. 28, inciso II, da Lei 8.443/1992;
autorizar também, desde logo, se requerido, com fundamento no art. 26, da Lei 8.443, de 1992, c/c o art. 217, §§ 1º e 2º do Regimento Interno do TCU, o parcelamento da (s) dívida (s) em até 36 parcelas, incidindo, sobre cada parcela, corrigida monetariamente, os correspondentes acréscimos legais, fixando-lhe o prazo de quinze dias, a contar do recebimento da notificação, para comprovar, perante o Tribunal, o recolhimento da primeira parcela, e de trinta dias, a contar da parcela anterior, para comprovar os recolhimentos das demais parcelas, devendo incidir, sobre cada valor mensal, atualizado monetariamente, os juros de mora devidos, no caso do débito, na forma prevista na legislação em vigor, alertando os responsáveis de que a falta de comprovação do recolhimento de qualquer parcela importará o vencimento antecipado do saldo devedor, nos termos do § 2º do art. 217 do Regimento Interno deste Tribunal; 
enviar cópia do Acórdão a ser prolatado à Procuradoria da República no Distrito Federal, nos termos do § 3º do art. 16 da Lei 8.443/1992, c/c o § 7º do art. 209 do Regimento Interno do TCU, para adoção das medidas cabíveis; e
enviar cópia do Acórdão que vier a ser proferido à Secretaria Especial da Cultura e aos responsáveis, para ciência;
informar à Procuradoria da República no Distrito Federal, à Secretaria Especial da Cultura e aos responsáveis que a presente deliberação, acompanhada do Relatório e do Voto que a fundamenta, está disponível para a consulta no endereço www.tcu.gov.br/acordaos, além de esclarecer que, caso requerido, o TCU poderá fornecer sem custos as correspondentes cópias, de forma impressa; e
informar à Procuradoria da República no Distrito Federal que, nos termos do parágrafo único do art. 62 da Resolução TCU 259/2014, os procuradores e membros do Ministério Público credenciados nesta Corte podem acessar os presentes autos de forma eletrônica e automática, ressalvados apenas os casos de eventuais peças classificadas como sigilosas, as quais requerem solicitação formal".
2.	O Sr. Secretário da Secex-TCE manifestou-se de acordo com as análises e propostas contidas na instrução (peça 85) .
3.	O Representante do MP/TCU manifestou-se nos autos nos seguintes termos (peça 86) :
"Trata-se de tomada de contas especial instaurada pela Secretaria Especial da Cultura, em desfavor da Sra. Flávia Helena Portela de Carvalho e da Prefeitura dos Condomínios do Setor de Diversões Sul, em razão da não comprovação da regular aplicação de parte dos recursos repassados por força do Convênio SICONV 704354/2009 (peça 9) , firmado entre o Ministério da Cultura e aquela entidade, o qual objetivou a realização de 'exposição cultural itinerante que contemplará alguns dos principais centros culturais do Distrito Federal, levando a todas elas a cultura afro-brasileira, por meio de 100 visitas guiadas para turmas de 50 alunos cada, no período de agosto a novembro de 2009 (...) '.
Ante a revelia dos responsáveis, manifesto-me de acordo com o encaminhamento alvitrado pela unidade especializada.
A despeito disso, observo que foi utilizado, para fins de atualização do débito, o dia 30/1/2010, quando teria, conforme o auditor instrutor, findado o prazo para a prestação de contas (peça 70, p. 1) 
Entendo, no entanto, que deveriam ter sido utilizadas as datas em que se deram os pagamentos questionados (R$ 11.800,00, em 8/9/2009; R$ 20.000,00, em 7/10/2009, e R$ 32000,00, em 7/10/2009) , tal como registrado no demonstrativo de débito à peça 60.
Afora isso, conforme o termo do convênio (peça 9, p. 5 e 6) e o Ofício 4.005/2009 (peça 32) , por meio do qual foi cobrada a prestação de contas final, a vigência do convênio se encerraria em 30/11/2009, sendo estabelecido o prazo de 30 dias para a prestação de contas, ou seja, 30/12/2009.
Nada obstante, considerando a proximidade das datas e os valores envolvidos, julgo que, por economia processual, não se mostra indicada novel citação".
	É o relatório.

não há.

Subprocurador-Geral Lucas Rocha Furtado.

TOMADA DE CONTAS ESPECIAL. AUSÊNCIA DE COMPROVAÇÃO DA REGULAR E INTEGRAL APLICAÇÃO DOS RECURSOS REPASSADOS. CITAÇÃO DOS RESPONSÁVEIS, PESSOAS FÍSICA E JURÍDICA. REVELIA. CONTAS IRREGULARES. IMPUTAÇÃO DE DÉBITO E APLICAÇÃO DE MULTA.

TOMADA DE CONTAS ESPECIAL (TCE)

Secretaria de Controle Externo de Tomada de Contas Especial (SecexTCE).

Tratam os autos de Tomada de Contas Especial instaurada pela Secretaria Especial da Cultura, em desfavor de Flávia Helena Portela de Carvalho e da Prefeitura dos Condomínios do Setor de Diversões Sul em razão de não comprovação da aplicação integral dos recursos repassados pela União, ao abrigo do Convênio 00184/2009, registro Siafi 704354, firmado entre o Ministério da Cultura (extinto) e a pessoa jurídica retro indicada, que teve por objeto a realização de "exposição cultural itinerante que contemplará alguns dos principais centros culturais do Distrito Federal, levando a todas elas a cultura afro-brasileira, por meio de 100 visitas guiadas para turmas de 50 alunos cada, no período de agosto a novembro de 2009", durante a qual serão desenvolvidos "18 temas (...) em aproximadamente 200 painéis ilustrativos que apresentarão desde a História do continente africano, dos seus 53 países, até os dias atuais".
2.	Segundo relatado, foram repassados um total de R$ 250 mil reais para realização da referida exposição, dos quais foram glosados, ainda na fase interna, o montante de R$ 63.800,00, em razão da inexistência de relação entre os serviços constantes de algumas notas fiscais e o objeto social das empresas emitentes das mesmas (§§ 2º a 5º da instrução, peça 83) , conforme assim descrito pelo tomador de contas (§ 5º da instrução, peça 83) :
"- A convenente contratou a empresa Griô Produções Culturais - ME Ltda, por meio da Nota Fiscal nº 0026, no valor de R$ 32.000,00 (doc. nº 27) , para execução de aluguel de ônibus, porém a referida empresa tem como atividade principal "Atividades de Produção cinematográfica de vídeos e de programas de televisão", o serviço contratado não corresponde com as atividades econômicas da empresa. - A convenente contratou a empresa Kleber Moraes - ME, por meio da Nota Fiscal nº 0126, no valor de R$ 20.000,00 (doc. nº 25) , para execução de "serviço de segurança desarmada", porém a referida empresa tem como atividade principal "Produção Musical", o serviço contratado não corresponde com as atividades econômicas da empresa. - A convenente contratou a empresa Saunders & Alecrim Ltda  - ME, por meio da Nota Fiscal nº 0002 (doc. nº 16) , para execução de "serviço de Relatório final de objetivos alcançados/Marketing -  no valor de R$ 8.000,00", Serviço de Postagem de 1000" - no valor R$ 1.800,00, "Serviço de Panfletagem", porém a referida empresa  tem como atividade principal "Produção Musical", os referidos serviços  não correspondem com as atividades econômicas da empresa (conforme parecer Financeiro nº 064/2016 - doc. nº 54) ".
3.	Apesar de notificados na fase interna, os responsáveis não apresentaram justificativas suficientes para afastar as ocorrências, o que conduziu à conclusão pela irregularidade das contas, com imputação de débito equivalente ao valor total originalmente repassado (§§ 6º a 9º da instrução) .
4.	Já nesta Corte, e apesar de regularmente citado pelas irregularidades retro descritas (§§ 10 a 13 da instrução) , os responsáveis não apresentaram alegações de defesa (§ 14 da instrução, peça 83) .
5.	Quanto ao mérito, acolho as análises e conclusões da unidade técnica como razões de decidir nestes autos.
6.	Com efeito, uma vez que os recursos foram integralmente geridos pela Sra. Flávia Helena;  que a prestação de contas apresentada falhou em comprovar a adequada aplicação do valor de R$ 63.800,00, uma vez que as empresas emissoras das notas fiscais não se encontravam habilitadas a prestar os serviços nelas descritos, conforme atestaram as análises procedidas tanto pelo controle interno quanto pela unidade instrutiva desta Corte; que apesar de regularmente notificados na fase interna e citados por este Tribunal, os responsáveis não apresentaram esclarecimentos e/ou documentos complementares suficientes a sanear as irregularidades detectadas; e, ainda, que a conduta da referida responsável não permite concluir tenha ela agido em boa-fé;  só posso anuir com a proposta apresentada pela unidade técnica, endossada pelo representante do MP/TCU em seu parecer, no sentido do julgamento da presente TCE pela irregularidade, com imputação de débito no valor original de R$ 63.800,00, corrigido na forma da lei e acrescido dos encargos legais a partir da data de 30/01/2010, que constou da citação (§§ 31, 32 e 35 a 39 da instrução, peça 83) .
7.	Concordo com a SecexTCE com relação à prescrição da pretensão punitiva deste Tribunal, tendo em vista que os atos de citação só foram autorizados em 07/02/2020, decorridos mais de 10 anos da data em que se considera ocorrido o dano, em 31/01/2010 (§§ 33 e 34 da instrução) .
	Ante o exposto, em conformidade com as propostas uniformes apresentadas pela unidade técnica, acolhidas pelo MP/TCU, manifesto-me por que o Tribunal aprove o acórdão que ora submeto à deliberação deste Colegiado.  
TCU, Sala das Sessões Ministro Luciano Brandão Alves de Souza, em 2 de março de 2021.
 
AUGUSTO SHERMAN CAVALCANTI
Relator